【裁判字號】    98,交聲,174
【裁判日期】    980604
【裁判案由】    違反道路交通管理處罰條例聲明異議
【裁判全文】
臺灣花蓮地方法院交通事件裁定         98年度交聲字第174號
原處分機關  交通部公路總局臺北區監理所花蓮監理站
異  議  人
即受處分人  甲○○
上列異議人即受處分人因違反道路交通管理處罰條例案件，對於
交通部公路總局臺北區監理所花蓮監理站民國98年5月25 日所為
之處分（處分案號：花監違字第裁44-P00000000號），聲明異議
，本院裁定如下：
    主  文
原處分關於裁處罰鍰新臺幣肆萬玖仟伍佰元部分撤銷，不罰。
    理  由
一、原處分意旨略以：異議人即受處分人甲○○於民國97年12月
    25日17時許飲用酒類後，駕駛車牌號碼 0907-SN號自用小貨
    車，於同日21時37分許，行經花蓮縣吉安鄉○○路○段179號
    前，因酒後疏於注意，失控撞及莊曜澤所有停放在路邊之自
    小貨車，經到場員警將其送至醫院急救，並經醫院抽取其血
    液檢驗其酒精濃度達298MG/DL，換算呼氣酒精濃度達每公升
    1.49毫克，經花蓮縣警察局吉安分局員警以花警交字第P000
    00000 號違反道路交通管理事件通知單舉發，嗣原處分機關
    於98年5月25日以受處分人違反道路交通管理處罰條例第 35
    條第1項第1款之規定，以花監違字第裁44-P00000000號裁決
    書裁處罰鍰新臺幣（下同）49500元、吊扣駕駛執照12 個月
    、施以道安講習。
二、聲明異議意旨略以：受處分人於97年12月25日因酒後駕車，
    經以公共危險罪移送臺灣花蓮地方法院檢察署後，經檢察官
    以98年度偵字第375 號處分書為緩起訴處分，並命受處分人
    向國庫支付60000元，受處分人已於98年4月29日繳交國庫60
    000元。詎原處分機關仍裁處受處分人罰鍰49500元，基於一
    事不二罰之原則，自不應再繳交交通違規罰鍰等語。
三、經查：
（一）受處分人於上開時、地飲用酒類後，駕駛車牌號碼0907-S
      N 號自用小貨車發生車禍，經送至醫院急救，並抽取其血
      液檢驗酒精濃度達298MG/DL，換算呼氣酒精濃度達每公升
      1.49毫克之違規事實，為受處分人所不爭執，復有花蓮縣
      警察局吉安分局花警交字第P00000000 號舉發違反道路交
      通管理事件通知單、原處分機關花監違字第裁44-P000000
      00號裁決書各1 份附卷可稽。另受處分人前揭酒後駕車之
      行為同時涉犯刑法第185條之3之公共危險罪，業經臺灣花
      蓮地方法院檢察署檢察官以98年度偵字第375 號處分書為
      緩起訴處分，緩起訴期間為1年，並應向國庫支付60000元
      ，而受處分人已於98年4月29 日繳納完畢等情，有臺灣花
      蓮地方法院檢察署檢察官98年度偵字第375 號緩起訴處分
      書、臺灣花蓮地方法院檢察署自行收納款項收據影本各 1
      份、臺灣高等法院被告前案紀錄表等附卷可稽，亦堪信屬
      實。
（二）按94年2月5日公布，95年2月5日施行之行政罰法第26條規
      定：「一行為同時觸犯刑事法律及違反行政法上義務規定
      者，依刑事法律處罰之。但其行為應處以其他種類行政罰
      或得沒入之物而未經法院宣告沒收者，亦得裁處之。前項
      行為如經不起訴處分或為無罪、免訴、不受理、不付審理
      之裁判確定者，得依違反行政法上義務規定裁處之。」即
      所謂一事不二罰原則，探究其立法目的，無非以一行為同
      時觸犯刑事法律及違反行政法上義務規定時，由於刑罰與
      行政罰同屬不法行為之制裁，而刑罰之懲罰作用較強，依
      刑事法律處罰即足資警惕，實無一事二罰再處行政罰之必
      要。故汽車駕駛人酒後駕車時，如同時觸犯刑法第185 條
      之3 之公共危險罪者，道路交通主管機關除依上開行政罰
      法第26條第1 項但書規定，處以其他種類行政罰外，關於
      行政罰鍰部分，即應依行政罰法第26條及道路交通管理處
      罰條例第10條等規定移送地方法院檢察署處理，其後非有
      行政罰法第26條第2 項所定不起訴等事由，不得裁處行為
      人罰鍰。而上開行政罰法第26條第2 項雖以應受行政罰之
      行為如經不起訴處分或為無罪、免訴、不受理、不付審理
      之裁判確定者，始得另為裁決處罰，未明文包括緩起訴處
      分在內，因之，倘認行政罰法第26條第2 項規定之「不起
      訴處分」包含「緩起訴處分」之情形，是否已逾文義解釋
      之範圍，實有疑問。就緩起訴要件而言，緩起訴基本上係
      認被告有犯罪嫌疑，而暫緩起訴，並得課予被告一定之負
      擔或指示，此與不起訴處分係因犯罪嫌疑不足或其他原因
      ，且不得附條件或負擔，顯有不同；就效果而言，依刑事
      訴訟法第260條第1款之規定觀之，在緩起訴期間內倘發現
      新事實、新證據，而認已不宜緩起訴，又無同法第253 條
      之3第1項所列得撤銷緩起訴之事由者，自得就同一案件逕
      行起訴，原緩起訴處分因此失其效力，可見緩起訴期間之
      內尚無實質確定力可言。是以緩起訴處分之性質實屬於附
      條件之便宜不起訴處分，而行政罰法第26條第2 項並未明
      列「緩起訴處分」，本不宜擴張解釋，惟經檢察官為緩起
      訴處分之行為，若同時違反行政法上義務之規定，因已有
      刑事處罰，此時若行政機關另為行政裁罰，無異於一事二
      罰，因此參酌行政罰法第26條之立法意旨，違反行政法上
      義務之行為，若同時亦經檢察官另為緩起訴處分時，行政
      機關應不得就同一行為，再為與刑罰相類之罰鍰處分。又
      按緩起訴之被告依檢察官緩起訴處分命令，向公益團體繳
      納捐款，係履行檢察官為緩起訴處分命令，性質上自屬於
      處分金，與罰金無異，自不應再受行政裁罰（臺灣高等法
      院96年11月28日刑事庭庭長法律問題研討會決議可參）。
（三）又按緩起訴處分制度之目的係為使司法資源有效運用、填
      補被害人之損害、有利被告或犯罪嫌疑人之再社會化及犯
      罪之特別預防等目的。若強調其「使司法資源有效運用」
      之觀點，則將緩起訴處分認定為不起訴處分之一種，而依
      照行政罰法第26條第2 項之規定，行政機關將可另為行政
      裁罰，則自被告之觀點，除需承受緩起訴負擔之外，尚需
      承受行政裁罰，則將使被告接受緩起訴之意願降低，與緩
      起訴制度所欲達成之「使司法資源有效運用」之目的相違
      背；若強調其「特別預防」之目的，則緩起訴處分所賦予
      被告的指示與負擔並非「刑罰」，而係要求被告遵照該等
      指示、負擔辦理，藉此幫助被告回歸社會之一種「特殊的
      處遇措施」，而將得出行政機關再裁處行政罰並無一事不
      二罰之結論，然而此種看法的問題在於所謂特殊的處遇措
      施，只是功能目的上的說法，對於被告而言，緩起訴處分
      所課予之指示或負擔，及行政罰所加諸之裁罰，其所造成
      的感受、壓力並無不同，對於被告而言，並不會考量緩起
      訴之指示、負擔是否與行政罰之目的相同，只是單純感受
      到自己遭受2 次處罰，若被告拒絕同意緩起訴之指示、負
      擔，則與緩起訴制度欲使司法資源有效利用之目的背道而
      馳。是以應從實質面判斷緩起訴所課予之指示或負擔是否
      已足以達成行政目的，再決定是否另行課處行政罰，避免
      司法資源浪費。本件受處分人應履行之負擔為支付國庫60
      000 元，雖然在性質上似不應認定其為實質之刑事處罰，
      但此負擔係檢察官與受處分人協商取得同意後，課予受處
      分人一定之作為義務，若受處分人不履行此負擔，則予撤
      銷該緩起訴處分，此效果足以影響受處分人身體及財產上
      之限制，應認為具有裁罰性之效果。
（四）承前所述，緩起訴處分即使在法理上不適合認定為刑事處
      罰而無法直接適用行政罰法第26條第1 項之規定，但若其
      仍有制裁性質時，應依行政罰法第24條第2 項所確立之一
      事不二罰原則，從一重處罰已足以達成行政目的，則不得
      重複裁處，俾使人民避免遭受相同之裁罰。是以本件受處
      分人酒醉駕車之行為既已受緩起訴處分所課予之支付國庫
      60000 元之負擔，實質上即已受到裁罰性之處分，自不應
      再課予罰鍰處分，否則無異於以2 次裁罰性處分處罰其過
      去違反義務之行為，顯與一事不二罰原則有悖，本件受處
      分人因酒後駕車之行為而受罰鍰49500 元部分，應依刑事
      法律處罰之，不再援依上揭道路交通管理處罰條例等規定
      而裁罰。
四、綜上所述，原處分機關所為前揭裁處「罰鍰」之行政裁罰，
    即有未洽，受處分人就此部分之異議，為有理由，自應由本
    院將原處分有關罰鍰部分撤銷，並為不罰之諭知，以資適法
    。
據上論斷，應依道路交通案件處理辦法第20條，裁定如主文。
中    華    民    國    98    年    6     月     4    日
                  交通法庭      法  官  許乃文
上列正本證明與原本無異。
如對本裁定不服，應於送達後5 日內，向本院提出抗告狀（應抄
附繕本）。
中    華    民    國    98    年    6     月    5     日
                                書記官


司法院資訊處製作；財團法人民間司法改革基金會備份。
